【裁判字號】    98,保險上易,34
【裁判日期】    990504
【裁判案由】    給付保險金
【裁判全文】
臺灣高等法院民事判決              98年度保險上易字第34號
    上  訴  人  乙○○
    輔  佐  人  丁○○
                丙○○
    被上訴人    新光人壽保險股份有限公司
    法定代理人  甲○○
    訴訟代理人  戊○○
上列當事人間請求給付保險金事件，上訴人對中華民國98年10月
12日臺灣台北地方法院97年度保險字第60號第一審判決提起上訴
，本院於99年4月13日言詞辯論終結，判決如下：
    主      文
上訴駁回。
第二審訴訟費用由上訴人負擔。
    事實及理由
一、上訴人起訴主張：上訴人於民國95年6月9日以自己為要保人
    及被保險人，向被上訴人分別投保「新光人壽新長安終身壽
    險保險單」主約及四個「新光人壽意外傷害醫療保險附約條
    款」、「新光人壽安心住院保險附約條款」、「新光人壽綜
    合醫療保險附約條款」及「新光人壽綜合保障特約條款」附
    約（下稱系爭保險契約）。嗣上訴人因肝硬化相關病症，自
    96年2月9日起至財團法人宏恩綜合醫院（下稱宏恩醫院）住
    院，於96年2月26日轉至國防醫學院三軍總醫院（下稱三軍
    總醫院），並於96年3月19日進行活體肝臟移植手術。上訴
    人依系爭保險契約於96年3月12日向被上訴人請求給付保險
    金，被上訴人竟以上訴人於投保時，未據實告知曾因肝臟疾
    病住院治療，違反說明義務，致影響被上訴人之判斷，於96
    年4月27日發函通知解除系爭保險契約並拒絕給付。然上訴
    人於投保時，已向被上訴人之使用人即保險業務員鄧珍妹告
    知上訴人患有Ｂ型肝炎，演變成慢性肝炎後有肝硬化，並曾
    因此而住院等情，並由鄧珍妹代為勾選要保書，則鄧珍妹既
    未據實填載，即應由被上訴人負責。且上訴人於96年3月12
    日申請理賠，至被上訴人於96年4月27日發函通知解除契約
    時，已逾保險法第64條第3項規定之一個月除斥期間，被上
    訴人之解約並不合法。爰依保險契約請求被上訴人如數給付
    保險金73萬8,697元之本息等語。惟原審為上訴人敗訴之判
    決，上訴人據此提起上訴。並上訴聲明：(一)原判決廢棄。(二)
    被上訴人應給付上訴人73萬8,697元，及自96年3月20日起至
    清償日止，按週年利息5%計算之利息。
二、被上訴人則以：上訴人自85年起至94年間曾因肝硬化等病症
    至醫院住院，惟上訴人於投保時，就要保書上有關被保險人
    告知事項欄中關於過去五年內是否曾因患有肝炎、肝內結石
    、肝硬化、肝功能異常（GOT、GPT值超過35IU/L以上）等疾
    病，而接受醫師治療、診療或用藥等書面詢問事項，勾選「
    否」，顯然違反據實說明之義務，並足以變更或減少被上訴
    人對危險之估計。上訴人並未於投保時告知肝硬化病史。且
    縱令上訴人有告知B型肝炎或B型肝炎帶原之事實，但仍未告
    知肝硬化之事實。又被上訴人之使用人鄧珍妹並未詢問上訴
    人上開事項，亦未逕自不實填寫。另宏恩醫院係於96年3月
    26日始收受被上訴人函文請求調閱病歷資料，是被上訴人自
    宏恩醫院得知上情後，已於96年4月27日依法解除保險契約
    ，自無義務給付保險金。此外上訴人計算保險金額亦有誤，
    應為53萬543元等語，資為抗辯。並答辯聲明：上訴駁回。
三、兩造不爭執之事實：
  (一)兩造於95年6月9日簽訂「新光人壽新長安終身壽險保險單」
    保險主約，及分別為「新光人壽意外傷害醫療保險附約條款
    」）、「新光人壽安心住院保險附約條款」、「新光人壽綜
    合醫療保險附約條款」、「新光人壽綜合保障特約條款」之
    保險附約，有保險號碼為JDF47041號之保險契約影本一份在
    卷可稽（見原審卷第24至83頁）。
  (二)上訴人自96年2月9日起因肝硬化併腹水及自發性腹膜炎與食
    道靜脈曲張破裂併大吐血及休克前症狀至宏恩醫院住院，嗣
    於96年2 月26日轉至三軍總醫院施予上消化道內視鏡併靜脈
    結扎術，至96年3月9日出院，復於96年3 月17日又至三軍總
    醫院住院，於96年3月19日進行活體肝臟移植手術，至96 年
    5月18日出院，又於96年8月7日住院，至96年8月20日出院，
    再於96年9月14日住院，96年10月5 日接受B型肝炎免疫球蛋
    白注射，至96年9月6日出院，有宏恩醫院及三軍總醫院附設
    民眾診療服務處之診斷證明書影本在卷可證（見原審卷第14
    至18頁）。
  (三)要保書上要保人及被保險人簽名欄之簽名，均為上訴人本人
    所簽。
  (四)被上訴人於96年4 月27日經臺北郵局以第2054號存證信函，
    通知上訴人在要保書上所填寫住址「臺北縣中和市○○路27
    之2號1樓」解除系爭保險契約，並為上訴人收受，有郵局存
    證信函影本可按（見原審卷第13頁）。
四、兩造爭執要點為：被上訴人得否以上訴人違反說明義務，據
    以解除保險契約？上訴人得否請求被上訴人給付保險金？茲
    就兩造爭點及本院得心證理由分述如下：
  (一)按訂立契約時，要保人對於保險人之書面詢問，應據實說明
    。又要保人故意隱匿，或因過失遺漏，或為不實之說明，足
    以變更或減少保險人對於危險之估計者，保險人得解除契約
    ；其危險發生後亦同，保險法第64條第1項、第2項本文分別
    定有明文。次按當事人主張有利於己之事實者，就其事實有
    舉證之責任，民事訴訟法第277條本文亦有規定。從而保險
    人主張要保人有故意隱匿情事者，即應就此負舉證責任；要
    保人對其主張，如抗辯其不實並提出反對之主張者，則要保
    人對其反對之主張，亦應負舉反證之責。
  (二)經查上訴人自85年6月14日即因肝硬化就診，至95年6月8日
    止，皆有肝硬化門診紀錄，且曾於94年2月14日、94年2月25
    日及94年7月22日因肝硬化門診，有被上訴人提出之商業保
    險醫療查詢及調查報告書影本在卷可證（見原審卷第204至
    205頁），並為上訴人所不爭執。且兩造於95年6月9日簽訂
    系爭保險契約時，就要保書第九項「被保險人告知事項」欄
    中關於下列詢問事項：「2.過去一年內是否曾因患有下列疾
    病，而接受醫師治療、診療或用藥？……(3)肝炎病毒帶原、
    肝膿瘍、黃疸。……4.過去五年內是否曾因患有下列疾病，
    而接受醫師治療、診療或用藥？……(4)肝炎、肝內結石、肝
    硬化、肝功能異常（GOT、GPT值超過35IU/L以上）。……」
    ，上訴人均勾選「否」，有系爭保險契約要保書在卷可稽（
    見原審卷第11頁）。且上訴人確於該要保書上簽名，亦為上
    訴人所不爭執，則據此足證上訴人於締約時，並未就被上訴
    人之書面詢問據實說明。故應認為被上訴人對於其主張上訴
    人故意隱匿病情之事實，已盡證明之責。
  (三)而上訴人雖辯稱：已告知被上訴人之使用人即保險業務員鄧
    珍妹關於上訴人患有肝硬化等病情，並由鄧珍妹代為勾選要
    保書，但鄧珍妹並未據實填載云云。經查：
  1.證人鄧珍妹即被上訴人之保險業務員業於原審到庭結證稱：
    伊有問上訴人有無何毛病，上訴人有說他有Ｂ肝帶原且已經
    很久了，但他每年都有健康檢查，肝指數都正常；要保書在
    上訴人家中填寫，第一項與第九項均由上訴人填寫，第九項
    告知事項關於打勾部分，是由伊勾選，因為在解說保單時，
    上訴人均告知伊健康檢查都很正常，肝指數也都很正常；伊
    有問上訴人有無醫院病歷，但上訴人沒有告知有病歷；要保
    書第一項及第九項的身高體重及工作內容都是上訴人自己填
    寫的，最後要保人欄也是上訴人自己簽名的，其他的資料是
    伊幫上訴人當場填寫的，上訴人說要照他說的填寫等語，有
    言詞辯論筆錄可稽（見本院第244至245頁）。是據此足證上
    訴人僅告知鄧珍妹關於罹患Ｂ型肝炎，但並未告知患有肝硬
    化等疾病。
  2.至於證人簡淑綿即上訴人之友人雖於原審到庭結證稱：伊曾
    問鄧珍妹為何不照實勾選，鄧說因為他看上訴人的狀況很好
    ，而且鄧也說之前有一個保戶情形相同，後來被上訴人同意
    承保但是增加保費，這個保戶過了多年後仍然沒有任何狀況
    發生，但鄧小姐見到該名保戶都覺得不好意思，因為多繳了
    保費；嗣於97年1月16日協調會中，消保官有問是否有擅自
    勾選告知事項，鄧有承認是他自己勾選的，鄧有承認他並沒
    有依照上訴人告知的內容來勾選等語，固有言詞辯論筆錄可
    按（見原審卷第265頁）。又證人劉鏸媄即南山人壽業務員
    亦於原審到庭結證稱：97年1月16日協調會中，消保官有詢
    問鄧珍妹，要保書上面的告知事項是否是由他自己勾選的，
    鄧有回答是，因為消保官有問上訴人是否為本人簽名，上訴
    人承認他簽名的，但補充告訴消保官，說他肝不好、肝發炎
    、肝一直有問題，希望鄧要寫上去，所以消保官又再問鄧小
    姐，第二次鄧小姐有點頭，沒有再回答是或不是等語，亦有
    言詞辯論筆錄可稽（見原審卷第266頁）。惟證人簡淑綿、
    劉鏸媄均未於兩造締約當時在場親聞共見，則證人僅證稱聽
    聞鄧珍妹於兩造締約後陳稱未依照上訴人之說明填寫系爭契
    約要保書，惟為鄧珍妹所否認，因此尚不足以確切證明上訴
    人已據實告知肝硬化病情。則簡淑綿、劉鏸媄之證言，即不
    能為有利於上訴人之認定。
  (四)況且保險契約為最大善意契約，上訴人既自知罹患肝硬化等
    疾病，卻未於締結系爭保險契約時，將該等事實詳細記載於
    要保書關於「被保險人告知事項」欄內，以致於被上訴人無
    法人評估其危險以決定是否願承保，顯然違反誠實信用原則
    。從而被上訴人辯稱上訴人違反保險法第64條第1項據實說
    明之義務，並依該條第2項規定解除系爭保險契約，應屬有
    據。
  (五)又被上訴人業於96年4月27日寄發存證信函予上訴人，以上
    訴人於投保前曾因肝臟方面疾病治療，然於投保時，對被上
    訴人之書面詢問漏未告知，以致被上訴人未能正確評估危險
    而予承保為由，依保險法第64條規定解除保險契約，上訴人
    亦已收受該存證信函等情，有上訴人提出之存證信函影本可
    證（見原審卷第13頁）。而依據宏恩醫院98年2月19日宏醫
    字第0980000099號函聞稱：「1.本院於96年3月26日收到新
    光人壽保險股份有限公司調閱信函，檢附新光人壽保險股份
    有限公司調閱信函影本。2.醫師填妥後隨即以掛號信函寄回
    新光人壽保險股份有限公司（約一週內回覆）。3.本院收發
    室掛號信件之登記，僅保留六個月內之資料，無法提供回覆
    新光人壽保險股份有限公司相關執據……」等語，亦有該函
    影本可稽（見原審卷第279頁）。則據此推知被上訴人最早
    應於96年4月2日知悉系爭保險契約有解除原因，而被上訴人
    於96年4月27日即發函上訴人為解除契約之意思表示，該意
    思表示並已到達上訴人而發生效力。從而被上訴人解除系爭
    保險契約，並未逾保險法第64條第3項規定之一年除斥期間
    ，自屬合法。上訴人主張除斥期間已經過云云，並不足採。
    故上訴人請求被上訴人給付保險金云云，即屬無據。
五、綜上所述，上訴人請求被上訴人給付73萬8,697元本息，非
    屬正當，不應准許。原審為上訴人敗訴之判決，核無不合。
    上訴意旨仍執陳詞，求予廢棄改判，為無理由，應予駁回上
    訴。
六、本件事證已臻明確，兩造其餘之攻擊、防禦方法，核與判決
    結果不生影響，毋庸逐一論列，併此敘明。
七、據上論結，本件上訴為無理由。依民事訴訟法第449條第1項
    、第78條，判決如主文。
中    華    民    國    99    年    5    月     4     日
                    民事第七庭
                        審判長法  官 鄭三源
                              法  官 呂太郎
                              法  官 邱  琦
正本係照原本作成。
不得上訴。
中    華    民    國    99    年    5     月    5     日
                              書記官 廖艷莉

司法院資訊處製作；財團法人民間司法改革基金會備份。
